臺灣臺南地方法院民事判決　　　　　　　96年度家訴字第34號
原　　　告　甲○○○○○○
被　　　告　丁○○
　　　　　　丙○○
　　　　　　乙○○
前列三人共同
訴訟代理人　林金宗律師
被　　　告　戊○○
上列當事人間請求分割遺產事件，經本院於民國96年11月23日言
詞辯論終結，判決如下：
    主  文
原告之訴及追加之訴均駁回。
訴訟費用由原告負擔。
    事  實
甲、原告方面：
一、原訴之聲明：
（一）請求判決原告應可從萬泰銀行台南赤崁分行楊嘉猷帳戶中
      ，分得楊嘉猷（被繼承人）五分之一之遺產即新台幣（下
      同）115萬4536元。
（二）訴訟費用由被告等連帶負擔。
二、追加訴之聲明：
（一）被告應將登記在被告丁○○及丙○○名下之台南市○○○
      街12巷1號3樓之14室房屋及所附之169、104號停車位及所
      屬土地安平區○○段0000-0000之產權，按「血統繼承表
      」所示應繼分五分之一比例分配與原告。
（二）被告應將登記在被告乙○○名下之台南市○○路○段116
      號5之6室房屋之產權，按「血統繼承表」所示應繼分五分
      之一比例分配與原告。
（三）原告願提供擔保進行假處分。
三、事實
（一）楊嘉猷於民國（下同）91年6月2日去世，兩造當事人共5
      人為其全部遺產繼承人。楊嘉猷去世後，被告乙○○等曾
      透過李明學代書事務所，以存證信函方式向原告提出遺產
      分割協議書，同意原告在現金部分可分得楊嘉猷1/5之遺
      產即136萬元。
（二）楊嘉猷去世後，留有萬泰、中興、郵局共約330萬元存款
      。另楊嘉猷於79年間，因不幸中風導致半身不遂，而不得
      不從任職40餘年之公務員職位退休，所得的約200萬退休
      金，交代乙○○存於台灣銀行可享18％優惠存款的帳戶中
      ，然而一直沈迷於股市的乙○○竟然沒有照楊嘉猷的交代
      存入台灣銀行，而將這筆退休金分3次（79年7月17日1,25
      4,674元、79年7月23日640,000元、79年8月1日92,000 元
      ）存入楊嘉猷在台南中小企業銀行的活期帳戶中，並於存
      入的同日或隔日立即領出，存入乙○○自己在台南市交通
      銀行樓上3樓的上揚證券的帳戶中，全數投入股市中而血
      本無歸。楊嘉猷知道退休金被乙○○私吞後，十分憤怒，
      兩年後要求乙○○需歸還此200萬退休金本金加上利息共
      約300萬元之債務，並由乙○○親手簽下300萬元借據。
（三）楊嘉猷於89年間出售兩塊位於仁德鄉之農地，所得售田款
      項其中之50萬元遭乙○○私吞，雖經楊嘉猷一再索討，而
      乙○○一直未能歸還，乙○○於楊嘉猷去世後亦曾表示願
      意將這50萬元當成楊嘉猷之遺產而列入遺產之分配。
（四）核計上述第二、第三項, 總計楊嘉猷剛去世時遺產所剩未
      分割之現金約為680萬元，原告之應繼分為五分之一共136
      萬元，與被告乙○○等所提出出遺產協議書中所寫之原告
      應得現金相符合，證明乙○○也承認積欠楊嘉猷合計350
      萬元債務屬實，才會在楊嘉猷現金330萬元外加上此350萬
      元債款，合計680萬元來做為遺產現金部分之分割。
（五）按民法第1150條規定：「關於遺產管理、分割及執行遺囑
      之費用，由遺產中支付之。」而所謂「遺產管理」期間，
      應由被繼承人楊嘉猷過世日91年6月2日算起，而至遺產分
      割日為止，故永福路2段11 6號6-1及6-2在94年3月31日到
      地政事務所辦完5位繼承人的分割，離遺產共有發生日約
      為2年10個月，故永福路二段116號6-1及6-2的管理費及房
      屋稅應以2年10個月計算，其細目如下：1.管理費部分：
      1個月2千5百元，2年10個月共約8萬5千元。2.房屋稅部分
      ：92年度6-1為5,979元、6-2為10,374元、93年度6-1為
      5,905元、6-2為10,244元，共計32,506元。由上述2年共
      24個月房屋稅32，506元可算出平均每月房屋稅約1354.4
      元,2 年10個月的房屋稅應以1354.4乘34，共約為46,050
      元。3.電梯修理及房屋維修費：93年4月26日支付1萬5千
      元。93年2月20日支付5千元共計2萬元。4.以上三項共計
      151,050元。5.喪葬費支出為214,710元。6．其他支出：
      採信被告於96年7月31日提出的答辯狀第3頁第2行之：
      25,000元支付給代書之申報遺產稅費用。7．由以上總計
      支出共390,760元。
（六）總計楊嘉猷現金遺產應為國稅局之遺產清單之銀行部分總
      額3,331,726元，加上乙○○欠款300萬元，減掉上述於遺
      產管理期間產生之費用390,760元，加上萬泰銀行的孳息8
      萬1千7百14元，總計楊嘉猷現金遺產應為6,022,680元，
      而楊嘉猷現金遺產之五分之一應繼分共1,204,536元。在
      原告應得部分，扣除先前被告於96年7月31日提出的答辯
      狀第3頁第3項之5萬元，原告應得現金1,154,536元。
（七）原告因長年來身體不好，且需負擔胞兄之生活支出，生活
      已陷入困境，且遺產之共有人中一直有人不願至銀行共同
      具名領回楊嘉猷之遺產，為節省假扣押之申請、執行等種
      種國家資源之浪費，請求判決原告應可從萬泰銀行赤崁分
      行000-00-00000-0-0楊嘉猷帳戶中，直接領回楊嘉猷遺產
      之五分之一應繼分1,154,536元，以支付積欠之健保費及
      用來作為基本的生活費及醫藥費。
四、證據：提出
    1：血統繼承表。
    2：乙○○親筆書寫部分文字並蓋章之遺產協議書存證信函
       以及有蓋郵戳日期之信封影本各1份。
    3：國稅局楊嘉猷遺產稅證明之銀行存款部分影本1份。
    4：楊嘉猷退休金相關資料及楊嘉猷台灣中小企銀活期存摺
       影本各1份。
    5：乙○○積欠楊嘉猷300萬元債務之親筆簽名之借據影本1份。
    6：乙○○承認楊嘉猷去世後1個月在中興銀行楊嘉猷帳戶領
       走之130萬元之親筆簽名證明影本1份。
    7：乙○○給劉碧娟11萬支付楊嘉猷生前契約費用之匯款單
       影本1份。
    8：丙○○夫婦向乙○○提出之120萬元借據影本1份。
    9：萬泰銀行赤崁分行000-00-00000-0-0楊嘉猷帳戶資料。
    10：永福路二段116號管理費收據影本14份。
    11：92年度6-1,6-2房屋稅收據影本1份。
    12：92年度6-1,6-2房屋稅收據影本1份。
    13：永福路二段116號維修費收據影本1份。
    14：乙○○女兒親筆手寫的「媽媽支出」統計表。
    15：乙○○女兒親筆手寫的「奠儀」統計表。
乙、被告丁○○、乙○○、丙○○方面：
壹、聲明：求為駁回原告之訴及追加之訴。
貳、事實陳述：
一、兩造不爭執事項：
（一）被繼承人楊嘉猷於91年死亡時，遺產之存款為：
     （1）萬泰銀行赤崁分行存款1,965,076元。
     （2）中興銀行台南分行16,403元。
     （3）中興銀行台南分行1,300,000元。
     （4）台南中正路郵局50,247元。
     （5）萬泰銀行赤崁分行至96年5月25日另有存款利息81,
          714元。
（二）被告乙○○已自中興銀行台南分行領取1,300,000元，並將
      其中5萬元交給原告。
二、兩造爭執事項：
（一）被繼承人楊嘉猷是否對被告乙○○有300萬元借款債權存在
      ，並得列入遺產分配？
（二）被繼承人處理後事及遺產事務費用是否為76萬元？
（三）原告起訴主張遺產分割後，渠得自萬泰銀行赤崁分行分得
      存款1,130,688元，是否符合公平原則？
三、原告起訴主張分割遺產後，渠得自萬泰銀行赤崁分行分得存
    款1,130,688元，並無理由，茲分述如後：
（一）原告主張被繼承人楊嘉猷對被告乙○○有借款債權300萬元
      ，並認為應加入遺產中作為分配，並無所據。原告如何證
      明被繼承人楊嘉猷對被告乙○○有300萬元借款存在？退
      萬步言之，若有借款300萬元存在，然79年間之借款迄今
      亦已逾15年之請求權時效，被告乙○○主張時效抗辯，則
      借款請求權亦消滅而無法請求。
（二）被告乙○○自中興銀行台南分行領取1,300,000元，用以
      處理後事及遺產事務之費用有795,000元，應餘505,000元
      ，此505,000元可以列入遺產分配，惟原告既有異議，並
      於起訴狀第7點主張130萬中僅76萬元可以作為處理後事及
      遺產事務費用，但被告乙○○實際另有支付（1）1萬元靈
      骨塔永久清潔費（2）25,000元支付給代書之申報遺產稅
      費用，總計35,000元。因此，被告乙○○實際支出795,00
      0元，應餘505,000元，此505,000元可以列入遺產分配。
（三）被告乙○○另曾將1,300,000元中之5萬元交付給原告，原
      告楊天德並出具收據一份。
（四）綜上，被繼承人楊嘉猷遺產總計2,618,440元。
四、被繼承人楊嘉猷遺產2,618,440元依應繼分比例，由5位繼承
    人各得5分之1，每位應分配之金額為523,688元。其中505,
    000元係被告乙○○執有455,000元，原告楊天德執有5萬元
    。故被繼承人楊嘉猷剩餘之銀行存款2,113,440元（包括萬
    泰銀行赤崁分行存款1,965,076元、中興銀行台南分行16,
    403元、台南中正路郵局50,247元、萬泰銀行赤崁分行至96
    年5月25日存款利息81,714元），應由被告乙○○分配68,68
    8元、原告楊天德分配473,688元、被告丁○○、丙○○及戊○○各分配523,688元，始符公平原則。
五、原告追加之訴部分，被告不同意，且有礙被告訴訟上之防禦
    ，謹請鈞院駁回之。
丙、被告戊○○方面：
    被告戊○○未於言詞辯論期日到場，亦未提出準備書狀以為
    任何陳述或答辯。
    理   由
甲、程序方面：
一、被告戊○○經合法通知，未於言詞辯論期日到場，核無民事
    訴訟法第386條所列各款情形，爰依原告之聲請，由其一造
    辯論而為判決。
二、原告於96年5月31日民事起訴狀上，起訴請求判決原告可得
    金額為113萬688元，嗣於訴訟進行中之96年10月5日言詞辯
    論時，擴張聲明請求給付原告金額為115萬4536元，依據民
    事訴訟法第255條第1項第3款「訴狀送達後，原告不得將原
    訴變更或追加，但有下列各款情形之一者，不在此限………
    三、擴張應受判決事項之聲明者。」之規定，原告為訴之聲
    明金額之擴張，並無不合，自應允許。
三、追加之訴部分：
（一）原告於96年9月21日提出民事追加起訴狀，追加請求判決
      被告應將現登記在被告丁○○及丙○○名下之台南市○○○街12巷1號3樓之14室房屋及所附之169、104號停車位及
      所屬土地安平區○○段0000-0000之產權，按「血統繼承
      表」所示應繼分五分之一比例分配與原告。嗣原告又於96
      年9月28日提出民事追加起訴狀2，主張追加請求判決被告
      應將現登記在被告乙○○名下之台南市○○路○段116號5
      之6室房屋之產權，按「血統繼承表」所示應繼分五分之
      一比例分配與原告。其追加依據係認依民法第1151條「各
      繼承人於遺產分割前對遺產全部為公同共有」、第1164條
      前段「各共有人得隨時請求分割遺產」等規定，原告必須
      將全部遺產列為起訴範圍，故主張訴之追加，原告於96年
      10月5日言詞辯論時，亦主張斯旨（見96年10月5日言詞辯
      論筆錄）。原告另於96年10月22日以民事一審陳述意見及
      陳報狀（五）主張以上追加係依據民事訴訟法第255條第1
      項第2款規定：「在基礎事實同一」的情況下，原告可不
      經被告同意，即行將原訴變更或追加等語。被告丁○○、
      乙○○、丙○○則於本院96年10月5日行言詞辯論時，以
      民事答辯狀（二）反對訴之追加，且以言詞抗辯稱上列不
      動產並非遺產，而係被告丁○○等人之財產等語。
（二）按本件原告起訴之基礎事實為遺產分割，其主張上開二棟
      不動產均屬被繼承人楊嘉猷之遺產，為兩造公同共有，故
      追加訴請將上開二動不動產列為遺產之範圍，與原本僅就
      現金部分為遺產分割，合併為含不動產在內之全部遺產分
      割，經核與民事訴訟法第255條第1項第2款之規定尚無不
      合，應予准許。
四、按遺產分割乃指二人以上繼承人共同繼承時，按共同繼承人
    之應繼分，將繼承財產分配於共同繼承人，以消滅遺產公同
    共有關係為目的之法律行為。遺產分割之方法計有：一、依
    被繼承人之遺囑指定分割（民法第1165條第1項）; 二、繼
    承人協議分割 (民法第830條第2項、第824條第1項）; 三、
    法院裁判分割（民法第830條第2項、第824條第2項）。遺產
    分割訴訟類型，亦因上述遺產分割方法之不同，而有不同，
    計有：一、繼承人依被繼承人指定分割遺產之遺囑，對其他
    共同繼承人提起履行分割遺產之訴; 二、繼承人本於分割遺
    產之協議契約，對其他共同繼承人提起履行分割遺產之訴;
    三、因繼承人不能協議分割遺產時，訴請法院裁判分割之訴
    等三種類型。
五、本件原告主張分割遺產，於起訴狀上雖載明：「t楊嘉猷於
    91年6月2日去世……而楊嘉猷去世後，被告乙○○等曾透過
    李明學代書事務所，以存證信函方式向原告提出遺產分割協
    議書，同意原告在現金部分應可得楊嘉猷（被繼承人）1/5
    之遺產即136萬元。」，並提出協議書1件在卷可憑。惟查該
    協議書上並無任何繼承人之署名，兩造亦未於訴訟中主張或
    抗辯本件遺產分割曾有協議契約，足見上開協議書至多是被
    告乙○○等之建議，而非有效成立之遺產分割協議書。再綜
    觀原告全辯論意旨（包括原告提起追加之訴時，係主張欲將
    全部財產列為分割範圍），亦未見原告主張本件訴訟標的係
    本於分割遺產之協議契約主張分割遺產。從而，原告提起本
    件分割遺產之訴，應係前揭第三種因繼承人不能協議分割遺
    產時，訴請法院裁判分割之訴。
六、本件既係訴請法院裁判分割之訴，原告訴之聲明即應訴請法
    院依兩造（全體繼承人）應繼分比例分割遺產，而不能僅以
    原告為受領對象，單純請求其他繼承人為給付之聲明。茲原
    告起訴主張遺產分割後，渠得自萬泰銀行赤崁分行分得存款
    1,154,536元，因非主張全部遺產之分割，且僅就原告一人
    為給付之聲明，與遺產分割之目的，係為解決遺產共有狀態
    之意旨不符，已難謂為合法; 嗣經被告丁○○、丙○○、乙○○於96年11月23日言詞辯論時提出民事答辯狀（四）就此
    部分提出「原告起訴主張遺產分割後，渠得自萬泰銀行赤崁
    分行取得存款……，是否符合公平原則？」之爭執，本院於
    96年11月23日言詞辯論時即對原告予以闡明，被告丁○○等
    三人且當場以「原告僅主張個人應分得若干遺產金額，至於
    其他繼承人應分得若干，應如何分，卻未交代，不符遺產分
    割原則」等語置辯（見本院該日言詞辯論筆錄），但原告仍
    主張應對其個人為給付之聲明，而未主張就全部遺產請求法
    院裁判分割，是以其請求為不合法，應予駁回。
七、原告追加之訴部分，雖因追加聲明與原訴基礎事實同一，而
    得以追加方式為之，惟原告除須證明其所追加之上開分別登
    記於被告丁○○及丙○○名下之不動產、登記於乙○○名下
    之不動產，均屬被繼承人楊嘉猷之遺產外，亦應證明各該不
    動產是否被告丁○○等三人因結婚、分居或營業所受之贈與
    ，而係原告得行使繼承人歸扣之主張者，始得將之列為遺產
    而分割。查被告丁○○等三人均否認其等名下之上開不動產
    為被繼承人楊嘉猷之遺產（見本院96年10月5日言詞辯論筆
    錄），且原告之訴因不合法應予駁回，已如前述，其追加之
    訴亦因原告僅提起給付之訴，且僅訴請被告給付予原告一人
    ，未以消滅遺產公同共有關係為宗旨，而與分割遺產之目的
    不合，故追加之訴亦不合法，應與假處分之聲請併予駁回。
八、結論：原告之訴及追加之訴均無理由，依民事訴訟法第385
    條第1項前段、第78條，判決如主文。
中　　華　　民　　國　　96　　年　　12　　月　　7 　　日
                  家事法庭法　官　林雅鋒
以上正本係照原本作成
如對本判決上訴，須於判決送達後20日內向本院提出上訴狀
中　　華　　民　　國　　96　　年　　12　　月　　7 　　日
                          書記官　杜孟珍
